臺灣臺北地方法院民事判決　九十年度訴字第四八一七號
　　原　　　告　甲○○
　　　　　　　　　　　　　　即賀才碩之遺產管理人
　　法定代理人　乙○○
右當事人間請求清償債務事件，本院判決如左：
　　主　　　文
被告應以賀才碩之遺產給付原告新台幣壹佰拾萬元，及自民國八十九年十一月一
日起至清償日止，按月給付利息新台幣貳萬貳仟元。
訴訟費用由被告負擔。
本判決於原告以新台幣肆拾肆萬肆仟元為被告供擔保後，得假執行。
　　事　　　實
甲、原告方面：
一、聲明：除假執行之擔保金額外，如主文第一項所示。
二、陳述：
（一）債務人「賀才碩」分別於民國八十五年四月十七日、八十七年九月二十四日、
　　　八十九年三月七日、八十九年三月二十九日，向原告借款新台幣（下同）壹拾
　　　萬元、陸拾萬元、柒拾萬元、拾萬元，合計共壹佰柒拾萬元，俟債務人
　　　賀才碩清償肆拾萬元予原告，仍有壹佰拾萬元尚未清償，約定清償期為八
　　　十九年十月三十一日，約定利息為每月貳萬貳仟元。詎賀才碩於八十九年十月
　　　二十九日死亡，賀才碩在台灣地區之繼承人梁東方、賀克勤、賀克明、賀心怡
　　　、賀思遠、賀春樺、賀雅雯、賀鴻祥，均已拋棄繼承，因賀才碩為被告所屬之
　　　退除役官兵，依台灣地區與大陸地區人民關係條例第六十八條第一項之規定，
　　　被告為賀才碩之法定遺產管理人。爰依消費借貸之法律關係，請求被告應以賀
　　　財碩之遺產給付原告壹佰拾萬元，及自八十九年十一月一日至清償日止，
　　　每月貳拾貳萬元之利息。
（二）對被告抗辯所為之陳述：被告提出之本院九十年度家訴字第五二號民事判決，
　　　亦以被告為賀才碩之法定遺產管理人，並為第一審判決，則原告以被告為賀才
　　　碩之遺產管理人，自屬適法。且本院民事執行處於九十年度執字第一二四六二
　　　號拍賣抵押物事件中，亦以被告為賀才碩之遺產管理人，准許債權人中國國際
　　　商業銀行股份有限公司強制執行中。
三、證據：提出存摺一份，借據、匯款單各二份為證。
乙、被告方面：
一、聲明：駁回原告之訴。
二、陳述：依台灣地區與大陸地區人民關係條例第六十八條第一項、第三項規定：「
　　退除役官兵死亡而無繼承人、繼承人之有無不明或繼承人因故不能管理遺產者，
　　由其主管機關管理其遺產」、「第一項遺產管理辦法，由行政院國軍退除役官兵
　　輔導委員會擬訂，報請行政院核定發布之。」以及退除役官兵死亡無人繼承遺產
　　管理辦法第一條、第四條分別規定：「本辦法依台灣地區與大陸地區人民關係條
　　例第六十八條第三項規定訂定之。」、「亡故退除役官兵遺產，除設籍於行政院
　　國軍退除役官兵輔導委員會所屬安養機構者，由該安養機構為遺產管理人外，餘
　　由設籍地輔導會所屬之退除役官兵服務機構為遺產管理人。」是依此規定，行政
　　院退除役官兵輔導委員會所屬各地區榮民機構為在台單身榮民，且無民法第一千
　　一百三十八條各款所列之法定繼承人，或法定繼承人之有無不明，或法定繼承人
　　因故不能管理遺產時，始有本條之適用。易言之，若退除役官兵在台結婚或有配
　　偶或有民法第一千一百三十八條各款所列之人，僅係因故不能管理其遺產者，即
　　無兩岸人民關係條例第六十八條或第六十七條之一之適用。本件亡故榮民賀才碩
　　，雖為退除役官兵，生前設籍台北市，然賀才碩為有眷榮民，亡故後在台繼承人
　　及孫子女均拋棄繼承，此顯與台灣地區與大陸地區人民關係條例第六十八條第一
　　項規定，自始即無民法第一千一百三十八條各款所列規定之法定繼承人之規定有
　　別，被告當非賀才碩之法定遺產管理人。是利害關係人如欲指定遺產管理人，仍
　　應依民法第一千一百七十六條、第一千一百七十七條之規定，聲請法院裁定選任
　　遺產管理人。本件原告以被告為亡故榮民賀才碩之法定遺產管理人，而請求清償
　　債務，顯有誤會。
三、證據：提出賀才碩之戶籍謄本、本院九十年度家訴字第五二號民事判決各一份為
　　證。
丙、本院依職權為：
一、函詢郵政儲金匯業局，調閱有關賀才碩開設於花蓮分局第0000000號帳戶
　　之往來交易明細。
二、函查本院家事法庭，有關賀才碩之繼承人是否向本院聲請拋棄繼承或限定繼承。
三、調閱本院九十年度家訴字第五二號民事卷宗、九十年度執字第一二四六二號強制
　　執行卷宗。
　　理　　　由
一、本件原告起訴主張：債務人賀才碩分別於八十五年四月十七日、八十七年九月二
　　十四日、八十九年三月七日、八十九年三月二十九日，向原告借款壹拾萬元、陸
　　拾萬元、柒拾萬元、拾萬元，合計共壹佰柒拾萬元，俟賀才碩清償肆拾萬
　　元予原告，仍有壹佰拾萬元尚未清償，約定清償期為八十九年十月三十一日
　　，約定利息為每月貳萬貳仟元。詎賀才碩於八十九年十月二十九日死亡，賀才碩
　　在台灣地區之繼承人梁東方、賀克勤、賀克明、賀心怡、賀思遠、賀春樺、賀雅
　　雯、賀鴻祥，均已拋棄繼承，因賀才碩為被告所屬之退除役官兵，依台灣地區與
　　大陸地區人民關係條例第六十八條第一項之規定，被告為賀才碩之法定遺產管理
　　人。爰依消費借貸之法律關係，請求被告應以賀才碩之遺產給付原告壹佰拾
　　萬元，及自八十九年十一月一日至清償日止，每月貳拾貳萬元之利息等語。
二、被告則以：依台灣地區與大陸地區人民關係條例第六十八條第一項、第三項規定
　　：「退除役官兵死亡而無繼承人、繼承人之有無不明或繼承人因故不能管理遺產
　　者，由其主管機關管理其遺產」、「第一項遺產管理辦法，由行政院國軍退除役
　　官兵輔導委員會擬訂，報請行政院核定發布之。」以及退除役官兵死亡無人繼承
　　遺產管理辦法第一條、第四條分別規定：「本辦法依台灣地區與大陸地區人民關
　　係條例第六十八條第三項規定訂定之。」、「亡故退除役官兵遺產，除設籍於行
　　政院國軍退除役官兵輔導委員會所屬安養機構者，由該安養機構為遺產管理人外
　　，餘由設籍地輔導會所屬之退除役官兵服務機構為遺產管理人。」是依此規定，
　　行政院退除役官兵輔導委員會所屬各地區榮民機構為在台單身榮民，且無民法第
　　一千一百三十八條各款所列之法定繼承人，或法定繼承人之有無不明，或法定繼
　　承人因故不能管理遺產時，始有本條之適用。易言之，若退除役官兵在台結婚或
　　有配偶或有民法第一千一百三十八條各款所列之人，僅係因故不能管理其遺產者
　　，即無兩岸人民關係條例第六十八條或第六十七條之一之適用。本件亡故榮民賀
　　才碩，雖為退除役官兵，生前設籍台北市，然賀才碩為有眷榮民，亡故後在台繼
　　承人及孫子女均拋棄繼承，此顯與台灣地區與大陸地區人民關係條例第六十八條
　　第一項規定，自始即無民法第一千一百三十八條各款所列規定之法定繼承人之規
　　定有別，被告當非賀才碩之法定遺產管理人。是利害關係人如欲指定遺產管理人
　　，仍應依民法第一千一百七十六條、第一千一百七十七條之規定，聲請法院裁定
　　選任遺產管理人。本件原告以被告為亡故榮民賀才碩之法定遺產管理人，而請求
　　清償債務，顯有誤會云云，資為抗辯。
三、兩造不爭執之事實：
　　原告主張賀才碩分別於八十五年四月十七日、八十七年九月二十四日、八十九年
　　三月七日、八十九年三月二十九日，向原告借款壹拾萬元、陸拾萬元、柒拾萬元
　　、拾萬元，合計共壹佰柒拾萬元，俟賀才碩清償肆拾萬元予原告，仍有壹
　　佰拾萬元尚未清償，約定清償期為八十九年十月三十一日，約定利息為每月
　　貳萬貳仟元；俟賀才碩於八十九年十月二十九日死亡，賀才碩在台灣地區之全體
　　繼承人梁東方、賀克勤、賀克明、賀心怡、賀思遠、賀春樺、賀雅雯、賀鴻祥，
　　均已拋棄繼承之事實，業據其提出存摺一份，借據、匯款單各二份為證，亦為被
　　告所不爭執；並經本院依職權函詢郵政儲金匯業局，調閱有關賀才碩開設於花蓮
　　分局第0000000號帳戶之往來交易明細，原告確實有將上開借款，匯入賀
　　才碩開設於郵政儲金匯業局花蓮分局第0000000號帳戶內，此有郵政儲金
　　匯業局九十年十一月二十三日管00000000字第一○九號函，以及所附之
　　交易明細在卷；另經查詢本院家事法庭，賀才碩（身分證字號：Ｚ000000
　　000號）於八十九年十月二十九日死亡後，賀才碩之繼承人梁東方、賀克明、
　　賀心怡、賀思遠、賀春樺，均於八十九年十二月二十二日；賀克勤、賀雅雯、賀
　　鴻祥，均於八十九年十二月二十九日；向本院家事法庭聲請拋棄繼承，分別經本
　　院家事法庭九十年度繼字第十、二八號函，准予備查在案，此亦有本院家事法庭
　　九十年十二月十八日北院錦家事九○繼字第一○、二八號函在卷可稽。則原告此
　　部分主張之事實，自堪信為真實。
四、兩造爭執之爭點：
　　至原告另主張賀才碩於八十九年十月二十九日死亡，賀才碩在台灣地區之全體繼
　　承人，即梁東方、賀克勤、賀克明、賀心怡、賀思遠、賀春樺、賀雅雯、賀鴻祥
　　，均已拋棄繼承，因賀才碩為被告所屬之退除役官兵，依台灣地區與大陸地區人
　　民關係條例第六十八條第一項之規定，被告為賀才碩之法定遺產管理人之部分，
　　則被告否認之，並抗辯稱：本件亡故榮民賀才碩雖為退除役官兵，生前設籍於台
　　北市，然賀才碩為有眷榮民，亡故後在台繼承人及孫子女均拋棄繼承，此顯與台
　　灣地區與大陸地區人民關係條例第六十八條第一項所規定，自始即無民法第一千
　　一百三十八條各款所列規定之法定繼承人之規定有別，被告當非賀才碩之法定遺
　　產管理人。且利害關係人如欲指定遺產管理人，仍應依民法第一千一百七十六條
　　、第一千一百七十七條之規定，聲請法院裁定選任遺產管理人。本件原告以被告
　　為亡故榮民賀才碩之法定遺產管理人，請求清償債務，顯有誤會等前揭情詞抗辯
　　之。是本件依兩造之書狀往來，以及於言詞辯論期日所為之整理協議簡化爭點，
　　確認兩造爭執之爭點，即在於：被告是否為賀才碩之遺產管理人？
五、關於本件之爭點，分述如下：
　　按繼承開始時，繼承人之有無不明，而無親屬會議或親屬會議未於一個月內選定
　　遺產管理人者，利害關係人得聲請法院選任遺產管理人，民法第一千一百七十八
　　條第二項固定有明文。惟退除役官兵死亡而無繼承人、繼承人之有無不明或繼承
　　人因故不能管理遺產者，由主管機關管理其遺產，此亦為台灣地區與大陸地區人
　　民關係條例第六十八條第一項所明定。且行政院國軍退除役官兵輔導委員會並依
　　同條第三項之規定，訂有退除役官兵死亡無人繼承遺產管理辦法。而依該辦法第
　　四條規定，亡故退除役官兵遺產，由該輔導會所屬安置機構為遺產管理人，亡故
　　退除役官兵未安置者，以其住所地退除役官兵服務機構為遺產管理人，故被繼承
　　人如屬退除役官兵者，自應依上開規定，以各該機構為法定之遺產管理人，法院
　　不得再依前述民法規定，另行選任遺產管理人，最高法院著有八十八年度台抗字
　　第四五五號裁定，可資參照。次按，台灣地區與大陸地區人民關係條例施行後，
　　大陸來台之退除役官兵死亡而無繼承人，繼承人有無不明或繼承人因故不能管理
　　遺產者，依該條例第六十八條及退除役官兵死亡無人繼承遺產管理辦法第四條之
　　規定，應由其主管機關以法定遺產管理人之地位管理遺產，已無庸另聲請法院裁
　　定選任遺產管理人，亦有司法院八十二年四月二十七日（八二）秘台廳民三字第
　　○四九三八號函，可資參照。本件積欠原告債務之債務人賀才碩，為行政院國軍
　　退除役官兵輔導委員會列管之榮民，亦即為退除役官兵，有九十年二月二十二日
　　（九○）輔壹字第○二六七三號函，以及台北市榮民服務處九十年二月二十七日
　　（九○）北市榮輔字第一三七三號函，附於本院九十年度管字第二八號卷宗內。
　　則債務人賀才碩死亡後，在台灣地區之全體繼承人梁東方、賀克勤、賀克明、賀
　　心怡、賀思遠、賀春樺、賀雅雯、賀鴻祥，均已拋棄繼承，已如前述，且目前亦
　　無從知悉賀才碩在大陸地區，是否尚存有其他法定繼承人，是本件即屬退除役官
　　兵死亡而無繼承人、繼承人之有無不明或繼承人因故不能管理遺產之情形，依台
　　灣地區與大陸地區人民關係條例第六十八條第一項、退除役官兵死亡無人繼承遺
　　產管理辦法第四條規定及上開說明，賀才碩之遺產自應由死亡時住所地之退除役
　　官兵服務機構，亦即被告為法定之遺產管理人。參以，本院九十年度管字第二八
　　號民事裁定，對於該事件之聲請人杜聰明，聲請選任賀才碩之遺產管理人，亦表
　　示依據台灣地區與大陸地區人民關係條例第六十八條第一項、退除役官兵死亡無
　　人繼承遺產管理辦法第四條規定，被告應擔任賀才碩之法定遺產管理人，無庸另
　　聲請法院裁定選任遺產管理人，而駁回該事件聲請人之聲請。另本院民事執行處
　　九十年度執字第一二四六二號拍賣抵押物強制執行事件，亦准許債權人中國國際
　　商業銀行股份有限公司，以本件被告為該執行事件之遺產管理人，現在強制執行
　　中。故被告抗辯稱並非賀才碩之遺產管理人，自不足採。
六、再按，「借用人應於約定期限內，返還與借用物種類、品質、數量相同之物，未
　　定返還期限者，借用人得隨時返還，貸與人亦得定一個月以上之相當期限，催告
　　返還。」、「遲延之債務，以支付金錢為標的者，債權人得請求依法定利率計算
　　之遲延利息；但約定利率較高者，仍從其約定利率。」民法第四百七十八條、第
　　二百三十三條第一項分別定有明文。本件債務人賀才碩積欠原告壹佰拾萬元
　　，約定清償期為八十九年十月三十一日，約定利息為每月貳萬貳仟元，亦即年息
　　約為百分之十九點八四；且被告亦為賀才碩之遺產管理人，已如前爭點部分所述
　　，則依首揭民法第四百七十八條、第二百三十三條第一項之規定，原告自得請求
　　被告應以賀才碩之遺產，給付壹佰拾萬元，及自八十九年十一月一日起算，
　　按月以貳萬貳仟元計算之利息。從而，原告依消費借貸之法律關係，請求被告應
　　以賀才碩之遺產給付原告壹佰拾萬元，及自八十九年十一月一日起至清償日
　　止，按月給付利息貳萬貳仟元，為有理由，應予准許。另本件原告陳明願供擔保
　　後，請准宣告假執行，核無不合，爰酌定相當之擔保金額，予以准許。
七、據上論結，原告之訴為有理由，依民事訴訟法第七十八條、第三百九十條第二項
　　，判決如主文。
中　　　華　　　民　　　國　　九十一　　年　　　二　　　月　　　七　　　日
　 　　　　　　　　　　　　　　　民事第六庭法　　　官　姜悌文
右為正本係照原本作成
如對本判決上訴，須於判決送達後廿日內向本院提出上訴狀，並依上訴利益繳納百分
之一點五之上訴費，若未繳納，逕依民事訴訟法施行法第九條之規定，顯然明知上訴
要件有欠缺，駁回上訴。
中　　　華　　　民　　　國　　九十一　　年　　　二　　　月　　　八　　　日
　　　　　　　　　　　　　　　　　　　　　　法院書記官　陳鳳瀴
